---
title: "Exploração de dados"
author: "Juan Belieni"
---

```{r setup, include=FALSE}
knitr::opts_chunk$set(echo = TRUE)
knitr::opts_knit$set(root.dir = "../")

library(tidyverse)
```

Nesta exploração de dados, vou buscar entender como cada variável se comporta e como elas se relacionam entre si.

## Exploração inicial

### Variáveis

Carregando os dados:

```{r}
data <- read_csv("./data/indicadores-2012.csv") %>%
  mutate(
    regiao = case_when(
      cod_regiao == 1 ~ "Norte",
      cod_regiao == 2 ~ "Nordeste",
      cod_regiao == 3 ~ "Sudeste",
      cod_regiao == 4 ~ "Sul",
      cod_regiao == 5 ~ "Centro-Oeste"
    ),
    tipo_administracao = case_when(
      administracao %in% c(1, 2, 3) ~ "Pública",
      administracao %in% c(4, 5) ~ "Privada",
      administracao == 7 ~ "Especial"
    ),
  )
```

As variáveis que temos são:

```{r}
data %>% names()
```

Descrevendo as variáveis:

```{r}
data %>% glimpse()
```

## Gráficos

Vamos começar com o número de instituições para cada categoria administrativa:

```{r echo=FALSE}
data %>%
  group_by(cod_ies, administracao, tipo_administracao) %>%
  summarise(n = n()) %>%
  ggplot(aes(x = as.factor(administracao), fill = tipo_administracao)) +
  geom_bar() +
  labs(
    x = "Código da categoria administrativa",
    y = "Número de instituições",
    title = "Número de instituições por categoria administrativa",
    fill = "Tipo de administração"
  )
```

Onde a descrição de cada código é:

1. Pública Federal
2. Pública Estadual
3. Pública Municipal
4. Privada com fins
lucrativos
5. Privada sem fins
lucrativos
7. Especial

Como é possível observar, há uma grande representatividade de instituições privadas. Porém, também podemos olhar para o número de alunos por categoria administrativa:

```{r echo=FALSE}
data %>%
  group_by(administracao, tipo_administracao) %>%
  summarise(n = sum(qt_ingressantes)) %>%
  ggplot(aes(x = as.factor(administracao), y = n, fill = tipo_administracao)) +
  geom_col() +
  labs(
    x = "Código da categoria administrativa",
    y = "Número de alunos",
    title = "Número de alunos por categoria administrativa",
    fill = "Tipo de administração"
  )
```

Aqui, ainda há predominância das instituições privadas, porém, a diferença diminuiu. Agora, vamos olhar para a distribuição de alunos por região:

```{r echo=FALSE}
data %>%
  group_by(regiao) %>%
  summarise(n = sum(qt_ingressantes)) %>%
  ggplot(aes(x = regiao, y = n)) +
  geom_col() +
  labs(
    x = "Região",
    y = "Número de alunos",
    title = "Número de alunos por região"
  )
```

## Exploração da evasão

### Gráficos

Primeiramente, vamos olhar a distribuição de ingressantes e desistentes por região:

```{r echo=FALSE}
data %>%
  group_by(regiao) %>%
  summarise(
    ingressantes = sum(qt_ingressantes),
    desistentes = sum(qt_desistencias)
  ) %>%
  gather(key = "tipo", value = "n", ingressantes, desistentes) %>%
  ggplot(aes(x = regiao, y = n, fill = tipo)) +
  geom_col(position = "dodge") +
  labs(
    x = "Região",
    y = "Número de alunos",
    title = "Número de alunos por região",
    fill = "Tipo"
  )
```

Olhando apenas a as desistências, como um histograma:

```{r echo=FALSE}
data %>%
  ggplot(aes(x = qt_desistencias)) +
  geom_histogram(bins = 50) +
  labs(
    x = "Número de desistentes",
    y = "Frequência",
    title = "Histograma do número de desistentes por região"
  )
```

E também o de ingressantes:

```{r echo=FALSE}
data %>%
  ggplot(aes(x = qt_ingressantes)) +
  geom_histogram(bins = 50) +
  labs(
    x = "Número de ingressantes",
    y = "Frequência",
    title = "Histograma do número de ingressantes por região"
  )
```

Agora, vamos olhar para a evasão. Primeiro, vamos olhar para a evasão por região, observando a diferença entre os tipos de administração:

```{r echo=FALSE}
data %>%
  group_by(regiao, tipo_administracao) %>%
  summarise(
    evasao = sum(qt_desistencias) / sum(qt_ingressantes)
  ) %>%
  ggplot(aes(x = regiao, y = evasao, fill = tipo_administracao)) +
  geom_col(position = "dodge") +
  labs(
    x = "Região",
    y = "Taxa de evasão",
    title = "Taxa de evasão por região",
    fill = "Tipo de administração"
  )
```

Temos uma taxa de evasão maior nas instituições privadas, exceto nos lugares onde a região não é especificada. Agora, vamos olhar para a evasão pela grande área de conhecimento:

```{r echo=FALSE}
data %>%
  group_by(nome_area) %>%
  summarise(
    evasao = sum(qt_desistencias) / sum(qt_ingressantes)
  ) %>%
  ggplot(aes(
    x = evasao,
    y = reorder(nome_area, evasao)
  )) +
  geom_col() +
  labs(
    x = "Taxa de evasão",
    y = "Grande área de conhecimento",
    title = "Taxa de evasão por grande área de conhecimento",
  ) +
  guides(fill = FALSE) +
  scale_x_continuous(labels = scales::percent) +
  scale_y_discrete(labels = function(x) str_wrap(x, width = 30))
```

A área de computação, engenharia e ciências exatas possuem as maiores taxas de evasão.

Agora vamos ver se temos outliers no número de ingressantes e no número de desistências:

```{r echo=FALSE}
data %>%
  group_by(cod_ies) %>%
  summarise(
    qt_ingressantes = mean(qt_ingressantes),
    qt_desistencias = mean(qt_desistencias),
    tipo_administracao = unique(tipo_administracao)
  ) %>%
  ggplot(aes(
    x = qt_ingressantes,
    y = qt_desistencias,
    color = tipo_administracao,
  )) +
  geom_point() +
  labs(
    x = "Número de ingressantes",
    y = "Número de desistências",
    title = "Média de ingressantes e desistências por administação",
    color = "Tipo de administração"
  )
```

### Modelos

Agora, vamos tentar prever a taxa de evasão. Para isso, vamos utilizar um GLM. Primeiro, vamos separar os dados em treino e teste:

```{r}
set.seed(42)

model_data <- data %>%
  mutate(
    administracao = as.factor(administracao),
    cod_regiao = as.factor(cod_regiao),
    cod_area = as.factor(cod_area),
    razao_evasao = qt_desistencias / qt_ingressantes,
  )

train_index <- sample(seq_len(nrow(model_data)), size = 0.9 * nrow(data))

train <- model_data[train_index, ]
test <- model_data[-train_index, ]
```

Agora, vamos treinar o modelo:

```{r}
model <- glm(
  razao_evasao ~ cod_area
    + administracao
    + cod_regiao
    + prazo_integralizacao
    + qt_ingressantes,
  data = train,
  family = binomial(link = "logit")
)

summary(model)
```

Vamos medir o RMSE:

```{r}
predicted <- predict(model, test)
predicted[is.na(predicted)] <- 0
sqrt(mean((predicted - test$razao_evasao)^2))
```

```{r}
# print the index of top 5 max absolute errors
order(abs(predicted - test$qt_desistencias), decreasing = TRUE)[1:5]
```

```{r}
```
